ACORDAO-COMPLETO-2462445

ACÓRDÃO 6821/2021 ATA 13/2021 - SEGUNDA CÂMARA

VISTOS, relatados e discutidos estes recursos de reconsideração interpostos pelo Ministério Público junto ao TCU e pelo ex-prefeito do município de Santa Rosa de Lima/SE, Eduardo Prado de Oliveira Júnior (gestão 2009-2012) contra o Acórdão 3567/2020-TCU-Segunda Câmara, 
ACORDAM os Ministros do Tribunal de Contas da União, reunidos em Sessão da 2ª Câmara, com fundamento nos arts. 32, inciso I, e 33 da Lei 8.443/92, e diante das razões expostas pelo Relator, em: 
9.1. conhecer dos recursos de reconsideração interpostos pelo Ministério Público junto ao TCU e pelo Sr. Eduardo Prado de Oliveira Júnior para, no mérito, dar-lhes provimento, declarando insubsistente o Acórdão 3567/2020-TCU-Segunda Câmara;
9.2. retornar os autos ao Relator a quo, para as medidas da sua competência;
9.3. encaminhar cópia desta deliberação aos responsáveis e ao Fundo Nacional de Desenvolvimento da Educação (FNDE) , para ciência, informando que a presente deliberação, acompanhada do Relatório e do Voto que a fundamentam, está disponível para a consulta no endereço www.tcu.gov.br/acordaos, além de esclarecer que, caso requerido, o TCU poderá fornecer sem custos as correspondentes cópias, de forma impressa.

Recursos de reconsideração interpostos pelo Ministério Público junto ao TCU  e pelo ex-prefeito do município de Santa Rosa de Lima/SE, Eduardo Prado de Oliveira Júnior (gestão 2009-2012) contra o Acórdão 3.567/2020-TCU-2ª Câmara, mediante o qual este Tribunal julgou irregulares as contas desse responsável e do Sr, Valdir Bispo dos Santos (ex-prefeito, gestão 2013-2016), com a imputação de débito e multa ao primeiro responsável e aplicação de multa ao segundo.

Segunda Câmara

Município de Santa Rosa de Lima/SE.

3. Interessado/Recorrentes/Responsáveis:
3.1. Interessado: Fundo Nacional de Desenvolvimento da Educação (FNDE).
3.2. Recorrentes: Eduardo Prado de Oliveira Júnior (XXX.505.655-XX) e Ministério Público junto ao TCU.
3.3. Responsáveis: Eduardo Prado de Oliveira Júnior (XXX.505.655-XX); Valdir Bispo dos Santos (XXX.991.775-XX).

13.1. Ministros presentes: Bruno Dantas (Presidente), Augusto Nardes (Relator), Aroldo Cedraz e Raimundo Carreiro.
13.2. Ministros-Substitutos presentes: Marcos Bemquerer Costa e André Luís de Carvalho.

AUGUSTO NARDES

Ministro-Substituto André Luís de Carvalho.

Adoto como relatório, com ajustes de forma, a instrução produzida pela Secretaria de Recursos (peça 63) , cuja proposta de encaminhamento obteve a concordância do seu corpo diretivo (peças 64 e 65) e do Ministério Público junto ao TCU (peça 66) : 
"INTRODUÇÃO
1.1.	Cuida-se de recursos de reconsideração (peças 25 e 39-47) , interpostos pelo Ministério Público junto ao TCU/MPTCU e por Eduardo Prado de Oliveira Júnior contra o Acórdão 3567/2020-TCU-Segunda Câmara (Peça 21) , relator Ministro-Substituto André Luís de Carvalho, por meio do qual o Tribunal julgou irregulares as contas de ex-gestores municipais, condenando um deles em débito e multa e outro em multa. 
1.2.	Transcreve-se a decisão recorrida:   
VISTOS, relatados e discutidos estes autos de tomada de contas especial instaurada pelo Fundo Nacional de Desenvolvimento da Educação (FNDE) em desfavor de Eduardo Prado de Oliveira Júnior e de Valdir Bispo dos Santos, como então prefeitos de Santa Rosa de Lima - SE (gestões: 2009-2012 e 2013-2016, respectivamente) , diante da omissão no dever de prestar contas dos recursos federais repassados sob o valor total de R$ 614.764,46 por meio do Convênio n.º 657.707/2009 destinado à construção de escola no âmbito do Programa Nacional de Reestruturação e Aparelhagem da Rede Escolar Pública de Educação Infantil (Proinfância) , tendo a vigência do ajuste sido estipulada para o período de 29/12/2009 a 30/7/2015 e o prazo fatal para a prestação de contas sido fixado em 28/9/2015; 
ACORDAM os Ministros do Tribunal de Contas da União, reunidos em Sessão da 2ª Câmara, ante as razões expostas pelo Relator, em: 
9.1. considerar revel o Sr. Valdir Bispo dos Santos, nos termos do art. 12, § 3º, da Lei nº 8.443, de 1992; 
9.2. rejeitar as alegações de defesa do Sr. Eduardo Prado de Oliveira Júnior; 
9.3. julgar irregulares as contas de Eduardo Prado de Oliveira Júnior, nos termos dos arts. 1º, I, 16, III, alíneas "b" e "c", e 19, caput, da Lei nº 8.443, de 1992, para condená-lo ao pagamento do débito apurado nos autos, atualizado monetariamente e acrescido de juros de mora, calculados desde as datas informadas até o efetivo recolhimento, fixando-lhe o prazo de 15 (quinze) dias, contados da notificação, para que comprove perante o Tribunal (art. 214, III, "a", do Regimento Interno do TCU - RITCU) , o recolhimento da dívida em favor do Fundo Nacional de Desenvolvimento da Educação sob as seguintes condições: 
	Valor (em R$) : 
	Data da Ocorrência: 

	307.382,23 
	20/7/2011 

	153.691,12 
	 1º/6/2012 

	153.691,11 
	11/10/2012 

9.4. aplicar em desfavor de Eduardo Prado de Oliveira Júnior a multa prevista no art. 57 da Lei nº 8.443, de 1992, sob o valor de R$ 300.000,00 (trezentos mil reais) , fixando-lhe o prazo de 15 (quinze) dias, contados da notificação, para que comprove, perante o Tribunal (art. 214, III, "a", do RITCU) , o recolhimento da referida dívida ao Tesouro Nacional, atualizada monetariamente na forma da legislação em vigor; 
 9.5. julgar irregulares as contas de Valdir Bispo dos Santos, nos termos dos arts. 1º, I, 16, III, "a", 19, parágrafo único, e 23, III, da Lei n.º 8.443, de 1992, para lhe aplicar a multa prevista no art. 58, I e II, da Lei nº 8.443, de 1992, sob o valor de R$ 30.000,00 (trinta mil reais) , fixando-lhe o prazo de 15 (quinze) dias, contados da notificação, para que comprove, perante o Tribunal (art. 214, III, "a", do RITCU) , o recolhimento da referida dívida ao Tesouro Nacional, atualizada monetariamente na forma da legislação em vigor; 
 9.6. autorizar, caso requerido, nos termos do art. 26 da Lei nº 8.443, de 1992, e do art. 217 do RITCU, o parcelamento das dívidas fixadas por este Acórdão em até 36 (trinta e seis) parcelas mensais e sucessivas, com a atualização monetária e os correspondentes acréscimos legais, esclarecendo aos responsáveis que a falta de pagamento de qualquer parcela importará no vencimento antecipado do saldo devedor, sem prejuízo das demais medidas legais; 
 9.7. autorizar, desde logo, nos termos do art. 28, inciso II, da Lei nº 8.443, de 1992, a cobrança judicial das dívidas fixadas por este Acórdão, diante do não atendimento às notificações; e 
9.8. determinar que a unidade técnica envie a cópia do presente Acórdão, com o Relatório e a Proposta de Deliberação, à Procuradoria da República no Estado de Sergipe, nos termos do art. 16, § 3º, da Lei nº 8.443, de 1992, para o ajuizamento das ações penais e civis cabíveis.
HISTÓRICO
1.3. 	Em análise processo de tomada de contas especial instaurada pelo Fundo Nacional de Desenvolvimento da Educação (FNDE) em desfavor de Eduardo Prado de Oliveira Júnior e de Valdir Bispo dos Santos, ex-prefeitos de Santa Rosa de Lima - SE (gestões: 2009-2012 e 2013-2016, respectivamente) , diante da omissão no dever de prestar contas dos recursos federais repassados no valor de R$ 614.764,46 por meio do Convênio n.º 657.707/2009 (Siafi 655034) (peça 2, p. 53-64) destinado à construção de escola no âmbito do Programa Nacional de Reestruturação e Aparelhagem da Rede Escolar Pública de Educação Infantil (Proinfância) .
1.4.	No âmbito do TCU, após as citações e audiências exigidas pelo devido processo, a Secex-TCE concluiu pela irregularidade das contas dos dois responsáveis para condenar apenas o Sr. Eduardo Prado de Oliveira Júnior em débito pelo valor total repassado ao município, aplicando-lhe a multa prevista no art. 57 da Lei n.º 8.443/1992, sem prejuízo de aplicar a multa prevista no art. 58, I, da mesma Lei ao Sr. Valdir Bispo dos Santos (peças 17-19) .
1.5.	O MPTCU (Procurador Rodrigo Medeiros de Lima) divergiu, contudo, dessa proposta da unidade técnica (peça 20) , ao vislumbrar erro material na notificação de Eduardo Prado de Oliveira Júnior ante o processamento da representação já julgada pelo Acórdão 4324/2015-TCU-Primeira Câmara, no bojo do TC Processo 019.384/2014-9, em face das irregularidades verificadas no aludido convênio, assinalando, para tanto, que a execução da obra teria passado para a responsabilidade do prefeito sucessor, com a parcial utilização de recursos ainda não identificados diante da ausência de documentos, e, por esse prisma, o parquet especial sugeriu a renovação da citação de Eduardo pelo valor utilizado em sua gestão e a realização de diligência junto ao BB para obter os extratos bancários tendentes a indicar os valores utilizados pelo prefeito sucessor, com a sua subsequente citação para o ressarcimento do eventual dano ao erário.
1.6.	O relator do decisum recorrido, Ministro André Luís de Carvalho, divergiu do pronunciamento do parquet, acolhendo as conclusões da unidade técnica em face dos seguintes motivos:
	a) a inauguração de creche em 2017 não comprovaria a execução do objeto pactuado, ante a ausência de documentos que comprovassem o nexo de causalidade na utilização dos recursos federais;
	b) a responsabilidade do Sr. Eduardo Prado não decorreria da omissão no dever de prestar contas, pois isso cabia ao prefeito sucessor, mas da ausência de comprovação de aplicação dos recursos aportados durante sua gestão;
	c) a condenação do responsável independe de prática de ato doloso ou de improbidade, decorrendo no caso concreto de ato comissivo-omissivo, com erro grosseiro, derivado da falta de comprovação da aplicação dos recursos, sendo incabível o pedido do requerente para vistoria in loco, uma vez que essa responsabilidade caberia ao próprio responsável, com a apresentação da documentação necessária;
	d) a nova citação suscitada pelo parquet não se justificaria, visto que o recorrente já fora citado em razão da não comprovação da boa e regular aplicação dos recursos federais aplicados.
1.7.	O Tribunal então acolheu o pronunciamento uníssono da Secex-TCE (peças 17-19) , a despeito da posição do representante do MPTCU (peça 28) , e prolatou o Acórdão 3567/2020-TCU-Segunda Câmara (Peça 21) , julgando irregulares as contas dos responsáveis, e condenando o recorrente Eduardo Prado de Oliveira Júnior em débito e multa.
1.8.	O Ministério Público junto ao TCU, por intermédio do Gabinete do Procurador Rodrigo Medeiros de Lima, interpõe recurso de reconsideração (peça 35) , com base no art. 32, I e 33, da Lei 8.443/1992 e no art. 285 do RI/TCU, o qual se passa a analisar, juntamente com o recurso de reconsideração apresentado pelo Sr. Eduardo Prado de Oliveira Júnior (peças 39-47) .
EXAME DE ADMISSIBILIDADE	
1.11.	A instrução perfilha os exames de admissibilidade (peças 26-27 e 50-51) que concluíram pela admissibilidade dos recursos, com efeito suspensivo, nos termos dos despachos do Ministro João Augusto Ribeiro Nardes (peça 29 e 51) .
EXAME DE MÉRITO
2.	Delimitação
2.1.	Constitui objeto do recurso e das respectivas contrarrazões definir se:
a) a citação do Sr. Eduardo Prado de Oliveira Júnior ocorreu de maneira indevida, bem como se não há elementos suficientes a configurar sua responsabilidade pelo total dos recursos federais transferidos;
b) existem evidências de que o objeto do Convênio foi executado, o que implica em extinção do feito por perda do objeto;
c) a ausência de conduta dolosa ou má-fé do recorrente devem justificar a extinção do feito.
3.	Da citação do Sr. Eduardo Prado de Oliveira Júnior e de sua responsabilidade sobre o total de recursos geridos  (peça 25 e peça 39, p. 8-12) 
3.1.	Retomando os argumentos exarados no parecer à peça 20, o parquet especializado (Procurador Rodrigo Medeiros de Lima) aponta que o Sr. Eduardo foi ouvido em citação pela "não comprovação da boa e regular aplicação dos recursos em razão da omissão no dever de prestar contas" (peça 13, p. 1 - grifo nosso) e o Sr. Valdir Bispo dos Santos em audiência, ante o "não cumprimento do prazo originalmente estipulado para prestação de contas do Convênio 657707/2009, cujo prazo encerrou-se em 28/9/2015" (peça 12, p. 1) .
3.2.	Desse modo, afirma haver incongruência entre o conteúdo do ofício citatório e os termos pelos quais o recorrente foi condenado, evidenciando ausência de liame entre a fase de contraditório e a posterior condenação do responsável, o que justifica a nulidade da deliberação recorrida. 
3.3.	Isso porque os recursos do Convênio 657.707/2009 foram geridos pelos dois ex-prefeitos, sendo que apenas um deles, o Sr. Eduardo Prado de Oliveira Júnior, foi instado a devolver a integralidade dos valores aos cofres do FNDE, inclusive valores debitados da conta corrente da avença após o final de seu mandato (peça 25, p.3) .
3.4.	O MPTCU afirma necessário o saneamento dos autos, a fim de se verificar os recursos efetivamente despendidos durante o mandato do Sr. Eduardo Prado de Oliveira Júnior, mediante diligência ao Banco do Brasil, visto haver evidências de pagamentos realizados em 2015 em favor da Empresa Cerqueira Construções e Serviços Ltda., bem como transferências a contas do próprio Município, quando o Sr. Eduardo não era mais gestor municipal. 
3.5.	O retorno dos autos à fase de citação faz-se necessário também para instar o Sr. Valdir Bispo dos Santos a justificar tanto o desembolso de recursos em 2015 como a omissão no dever de prestar contas, visto que o ofício de audiência a ele dirigido não indicou expressamente essa irregularidade.
3.6.	Desse modo, o representante do parquet especializado argumenta a necessidade de anular o Acórdão 3567/2020-TCU-Segunda Câmara, em face de patente error in judicando, visto ter havido condenação de responsável com base em atos por ele não praticados, bem como o retorno dos autos à fase de contraditório, além de seu prévio saneamento junto ao Banco do Brasil, hipótese que poderá impactar as conclusões de mérito do Tribunal.
3.7.	Também o Sr. Eduardo Prado de Oliveira argumenta em suas razões recursais (peça 39, p. 8-19) a nulidade do ofício citatório, visto que foi instado a se defender de uma conduta que não era a ele imputável, causando prejuízos irreversíveis ao recorrente. Afirma ainda que o Aviso de Recebimento à peça 14 foi assinado por pessoa estranha aos autos.
3.8.	Aponta como outro elemento de nulidade a ausência de audiência para oitiva do recorrente, bem como de eventuais testemunhas de defesa, em ofensa ao devido processo legal e implicando em cerceamento de defesa. 
3.9.	Diante, pois, da não indicação do valor real supostamente devido pelo recorrente e de elementos mínimos para que se mantenha o recorrente na lida, pugna pelo reconhecimento da ausência do interesse de agir do Tribunal, julgando o feito sem resolução de mérito.  	
Análise
3.10.	Com efeito, o Sr. Eduardo Prado de Oliveira foi citado nestes autos em razão da omissão no dever de prestar contas dos valores transferidos por meio do Convênio 657.707/2009 (peça 13, p. 1) :
a. Irregularidade: não comprovação da boa e regular aplicação dos recursos em razão da omissão no dever de prestar contas.
b. Conduta: omitir-se no dever de prestar contas dos valores transferidos por meio do Convênio 657707/2009, cujo prazo para apresentação das contas expirou em 28/9/2015.
c. Dispositivos violados: art. 37, caput, c/c o art. 70, parágrafo único, da Constituição da República Federativa do Brasil; art. 93, do Decreto-lei 200/1967; art. 66, do Decreto 93.872/1986; e Cláusula Décima Sétima, do Convênio 657707/2009.
3.11.	Conforme demonstrado pelo MPTCU, o dever de prestar contas do convênio competia ao prefeito sucessor, o Sr. Valdir Bispo dos Santos, o que torna inválida a citação dirigida ao Sr. Eduardo. Com efeito, o parquet especializado evidenciou haver elementos que comprovam a aplicação de recursos pelos dois gestores, ainda que com omissões no que se refere aos extratos bancários do período de gestão do Sr. Valdir (peça 25, p. 2) :
8.	O Ministério Público destacou que a citação dirigida ao Sr. Eduardo Prado de Oliveira Júnior deveria ser invalidada, por lhe ter sido indevidamente atribuída a conduta de "omissão no dever de prestar contas", conforme ofício à peça 13, como causa da "não comprovação da boa e regular aplicação dos recursos [do Convênio 657707/2009]", não obstante o prazo para prestação de contas ter se esgotado após o término do seu mandato de prefeito. 
9.	Mesmo com limitações, ante a ausência do referido extrato bancário, consultas à peça 12 do TC Processo 019.384/2014-9 e aos sistemas de informação disponíveis ao TCU foram capazes de evidenciar que os recursos do convênio foram despendidos do seguinte modo: 
a) gestão do Sr. Eduardo Prado de Oliveira Júnior (2009-2012) : onze transferências à Construtora M S Ltda., no período de 2/12/2011 a 30/8/2012; 
b) gestão do Sr. Valdir Bispo dos Santos (2013-2016) : 	
b.1) quatro transferências à empresa Cerqueira Construções e Serviços Ltda., no período de janeiro a dezembro de 2015; 
b.2) oito transferências ao município convenente, entre maio e outubro de 2015. 
10.	Propôs, ainda, que, após a obtenção do extrato bancário da conta específica do convênio junto ao Banco do Brasil, fossem levadas a efeito novas citações na TCE, de modo que o Sr. Eduardo Prado de Oliveira Júnior fosse instado a justificar apenas a não comprovação da regular aplicação dos recursos do convênio por ele geridos e o Sr. Valdir Bispo dos Santos, a não comprovação da regular aplicação dos recursos por ele geridos, bem como a omissão no dever de prestar contas. 
3.12.	Não obstante, o Tribunal decidiu por rejeitar a preliminar suscitada pelo MPTCU, e julgar irregulares as contas do Sr. Eduardo Prado de Oliveira Júnior, condenando-o pelo valor total repassado ao Município de Santa Rosa de Lima pelo FNDE, no montante de R$ 614.764,46, além da multa de R$ 300.000,00.
3.13.	Dentre as razões suscitadas no voto condutor do Acórdão guerreado, o processo já se encontraria em condições plenas de julgamento, e que o responsável foi devidamente citado no sentido da não comprovação da boa e regular aplicação dos recursos federais na obra não concluída, sendo de responsabilidade pessoal do gestor a comprovação da boa e regular aplicação dos recursos federais recebidos (peça 22, p. 2) .
3.14.	Assiste razão ao MPTCU, no sentido que o expediente citatório deve ser encaminhado ao responsável com clareza e fidedignidade aos fatos considerados irregulares, de modo a proporcionar a mais ampla possibilidade de defesa ao destinatário, conforme arts. 9º e 12 da Resolução TCU 170/2004:
Art. 9º. A comunicação deverá explicitar a sua finalidade, com especificações e fundamentos bastantes para o saneamento do processo e o exercício da ampla defesa, e deverá informar ao destinatário: 
 (...) 
Art. 12. O expediente citatório deverá conter, além dos elementos mencionados nos artigos 8º, 9º e 10 desta Resolução, outras informações necessárias à apresentação da defesa, ao recolhimento da importância devida, ou a ambas as providências, tais como: 
I - descrição sobre a origem do débito; 
3.15.	Necessário, portanto, o refazimento das citações dirigidas aos ex-gestores municipais, logo após a resposta à diligência sugerida nos pareceres do MPTCU às peças 20 e 25, no sentido de solicitar ao Banco do Brasil S.A., a remessa das seguintes informações:
	a) extrato bancário desde a abertura da conta 7.636-8 da agência 4.548-9, relativa ao Convênio 657.707/2009, até o momento em que o ofício de diligência for recebido pelo Banco, ou até a data em que a conta tenha sido, efetivamente, encerrada, com detalhamento sobre o beneficiário (CNPJ ou CPF) das transferências e pagamentos realizados a débito;
	b) extrato das contas-poupança e contas de investimentos ligadas à mencionada conta corrente, desde as respectivas aberturas até o momento em que não mais tenham sido movimentadas ou, eventualmente, encerradas.
3.16.	Em complemento às proposições do MPTCU, é importante ressaltar que na ulterior citação dos responsáveis, após o encaminhamento das informações pelo Banco do Brasil, deverá constar o requerimento de outros elementos comprobatórios da correta realização das despesas, como notas fiscais, recibos, ateste de recebimento de serviços, além da justificativa do Sr. Eduardo para o montante de R$ 28.182,61 a título de "consignação", com data de 28/12/2012 (peça 12, p. 18, do TC Processo 019.384/2014-9, processo de representação formulada pelo Sindicato dos Trabalhadores em Educação Básica da Rede Oficial do Estado de Sergipe, relativo ao Convênio tratado nestes autos) .
3.17.	Também em adendo ao pronunciamento do parquet especializado, propor-se-á diligência ao FNDE, a fim de esclarecer os motivos pelos quais o projeto executado parcialmente (81,73%) foi totalmente reprovado na análise das contas, conforme Parecer Técnico de Execução Física do Objeto Financiado de 19/11/2015 (peça 2, p. 321-326 destes autos e peça 32, p. 3-8, do TC Processo 019.384/2014-9) , bem como encaminhe cópia das vistorias realizadas durante o período de vigência do convênio (2011-2015) , incluindo aquelas que autorizaram a liberação subsequente de parcelas do ajuste firmado. 
3.18.	Desse modo, propõe-se dar provimento ao recurso impetrado pelo MPTCU, para tornar nulo o acórdão recorrido, promover as diligências ao Banco do Brasil propostas pelo parquet especializado, bem como promover nova citação dos Srs. Eduardo Prado de Oliveira Júnior, pela não comprovação da boa e regular aplicação de recursos do convênio 657.707/2009 despendidos em seu mandato, e do Sr. Valdir Bispo dos Santos, pela não comprovação da boa e regular aplicação dos recursos no seu mandato e omissão no dever de prestar contas. 
4.	Da devida comprovação da execução do objeto  (peças 39, p. 12-16 e 25-33) 
4.1.	O recorrente Eduardo Prado de Oliveira Júnior argumenta a perda do objeto, diante da comprovação da boa e regular aplicação dos recursos, com a inauguração da creche em 22 de dezembro de 2017, conforme fotografias anexas ao recurso.
4.2.	Afirma que a responsabilidade do envio da prestação de contas cabia ao Sr. Valdir Bispo dos Santos e não ao recorrente, tendo o Sr. Eduardo concluído, ao final do seu mandato, 64,99% da execução física do empreendimento, tendo sido realizadas cerca de 26 fiscalizações na obra, durante a gestão do interessado.
4.3.	Aponta que não foram apontados nos autos qualquer narrativa fática acerca de dolo do recorrente, sua participação em atos ilícitos ou a situação atual da obra referente à creche.
4.4.	Reafirma que a creche foi 100% finalizada e encontra-se em pleno funcionamento, consoante documentos já carreados aos autos, e indica o endereço do empreendimento.
4.5.	Faz histórico dos repasses do FNDE, mediante 3 ordens bancárias, do contrato firmado entre a Prefeitura e a Construtora MS Ltda.-ME, e das vistorias realizadas no empreendimento, para verificar o andamento dos serviços, restando ao então prefeito autorizar os pagamentos correspondentes às medições realizadas, mediante evolução da obra até 31/12/2012.
4.6.	Informa que em maio de 2012, foi requerido junto ao Município um aditivo ao contrato, no valor de R$ 84.531,90, valor esse que somado ao replanilhamento dos itens de serviço, resultou em quantia inferior àquela disponível para o convênio, e respeitando o limite de 25% previsto pela Lei 8.666/1993 para serviços aditados. Assere que a resposta do FNDE acerca do aditivo só foi feita em fevereiro de 2013, já na gestão do Prefeito Sr. Valdir Bispo dos Santos. 
4.7.	Argumenta que em razão do atraso na tramitação da resposta ao pleito do aditivo, a Prefeitura de Santa Rosa de Lima, obedecendo às regras do Convênio nº 657707/2009 e aos limites da Lei 8666/93, passou a praticar os pagamentos com base no valor aditado de R$ 617.491,27 (inferior ao valor do Convênio, de R$ 620.974,20) , e que tal procedimento é corriqueiro nos contratos de empreitada dessa natureza, motivo pelo qual os pagamentos realizados devem ser analisados em função do valor ajustado, mediante soma do aditivo de serviços. 
4.8.	Não obstante, afirma que o pagamento realizado durante sua gestão foi de tão somente R$ 463.339,28, equivalentes a 75,03% do valor total da obra aditado de R$ 617.491,27, valor esse constatado pelo FNDE na Ficha de Análise/Aprovação de projeto, que ratificou o estágio de execução da obra no percentual de 74,78%. 
4.9.	Junta laudo pericial no qual estaria evidenciada a execução de serviços no percentual de 75,03%, correspondentes à quantia de R$ 463.339,28.
4.10. 	Alega ainda que houve desproporcionalidade da multa aplicada, no valor exorbitante de R$ 300.000,00, visto que a creche já foi entregue, e que mantida a penalização, haveria enriquecimento sem causa do erário, e pagamento em duplicidade. 
Análise
4.11.	Nos termos do parecer do MPTCU à peça 20, consultas ao extrato bancário à peça 12 do TC Processo 019.384/2014-9 e aos sistemas de informação disponíveis ao TCU possibilitaram o acesso ao extrato bancário da conta corrente 7.636-8 da Agência 4548-9, mantida no Banco do Brasil S.A. pela Prefeitura de Santa Rosa de Lima/SE, aberta especificamente para a gestão dos recursos do Convênio 657707/2009. Foi possível verificar os momentos em que ocorreram os dispêndios e, mesmo com limitações, quem foram os beneficiários dos recursos públicos debitados da mencionada conta bancária. 
4.12.	O Parquet especial conclui que os débitos realizados na conta específica na gestão do Sr. Eduardo Prado de Oliveira correspondentes aos valores transferidos à Construtora MS, além do valor relativo à "consignação", no montante de R$ 28.182,61 em 28/12/2012 (peça 12, p. 18, TC Processo 019.384/2014-9) , deveriam ser imputados ao responsável por não guardarem aparente relação com a execução do objeto do Convênio 657.707/2009.
4.13.	Com efeito, os extratos bancários juntados à peça 11 e 12 do TC Processo 019.384/2014-9 não indicam os beneficiários dos pagamentos realizados em 2011 e 2012, sendo que os valores de pagamentos somados pelo MPTCU relativos à gestão do Sr. Eduardo remontam a R$ 363.479,90, inferior ao total supostamente despendido no referido período, de R$ 463.339,28. 
4.14.	Já quanto aos débitos realizados a partir de 2013, já na gestão do Sr. Valdir Bispo dos Santos, na conta específica do Convênio, há necessidade de comprovação da regular aplicação das quantias pagas a contas da própria municipalidade supostamente fora do escopo do convênio, caso não se confirmem como meros ajustes relativos a aplicações financeiras. Tal fato motivou a proposta do MPTCU para saneamento dos autos em relação a esse aspecto.
4.15.	Verifica-se haver despacho do FNDE autorizando a liberação adicional de R$ 153.691,11, datado de 29 de agosto de 2012, após aquela Autarquia constatar a regularidade dos serviços executados até então, inclusive com check-list para pagamento (peça 2, p. 147-154) . 
4.16.	Por outro lado, ao contrário do que afirma o recorrente, o FNDE não aprovou o termo aditivo, visto que o valor de R$ 620.974,20 já se mostrava suficiente à execução das obras, e que o cronograma de desembolsos previsto para o período já havia sido pago integralmente ao interessado (peça 2, p. 176-178) .
4.17.	O que se depreende de todo o exposto é que não há elementos suficientes para se avaliar a real situação das obras ao final do mandato do Sr. Eduardo Prado de Oliveira, o que sugere a necessidade de saneamento dos autos, sob risco de manter-se uma condenação que importe em ônus superior à responsabilidade assumida pelo Sr. Eduardo, bem como na não responsabilização do prefeito sucessor, tendo em vista a não comprovação da aplicação de valores geridos durante sua gestão, bem como sua omissão no dever de prestar contas.
4.18.	Tendo em vista o exposto, e que o recorrente não juntou quaisquer outros elementos comprobatórios capazes de modificar a proposta ora aviltrada, não há como acolher as razões recursais, no particular.
5.	Da ausência de dolo ou má-fé  (peça 39, p. 16-25) 
5.1.	O Sr. Eduardo Prado de Oliveira argumenta que a responsabilização dos agentes políticos perante o Tribunal de Contas só poderá ocorrer por dolo ou má-fé, consoante a jurisprudência do TCU, sendo que as irregularidades apontadas neste processo não comprovariam a caracterização de dano, e não evidenciariam qualquer prova de má-fé.
5.2.	Acrescenta não haver prova ou indícios de locupletamento ilícito, dolo ou má-fé do recorrente, e que consoante jurisprudência do Superior Tribunal de Justiça a mera ausência de prestação de contas em convênio, quando não comprovado o dolo, não sustenta qualquer condenação por improbidade. 
5.3.	Afirma ainda que não se vislumbrou qualquer intenção livre ou consciente do ex-agente público no sentido de prejudicar os futuros repasses de verbas ao Município, tampouco favorecimento do prestador ou dolo na aplicação dos valores enquanto foi gestor municipal. 
5.4.	Afirma ainda que os atos de gestão irregulares, quando considerados pelo Tribunal de baixa materialidade, não implicam necessariamente na reprovação das contas (v.g. Acórdão 1.462/2009, Min. Raimundo Carreiro) .
5.5.	Conclui que a responsabilização dos agentes políticos perante o Tribunal de Contas só se dá por dolo ou manifesta má-fé, e que ausentes tais requisitos, deve o processo ser arquivado. 
Análise
5.6.	Não merecem prosperar os argumentos recursais.
5.7.	A jurisprudência desta Corte de Contas, a exemplo do julgado trazido pelo próprio recorrente (Acórdão 2661/2015-TCU-Segunda Câmara, Min. Ana Arraes) , é no sentido de que a responsabilização de Prefeito por inexecução do objeto é cabível quando ficar comprovado que concorreu com dolo ou culpa para a produção do dano.
5.8.	Com efeito, a responsabilidade dos jurisdicionados perante o TCU caracteriza-se pela constatação de culpa stricto sensu, sendo desnecessário evidenciar a conduta dolosa ou a má-fé do agente público. É suficiente a quantificação do dano, a identificação da conduta do responsável que caracterize sua culpa, seja por imprudência, imperícia ou negligência, e a demonstração do nexo de causalidade entre a conduta culposa (stricto sensu) , conforme as seguintes ementas da jurisprudência selecionada do TCU:
1. Para fins de ressarcimento ao erário, a responsabilidade dos jurisdicionados perante o TCU caracteriza-se pela constatação de culpa stricto sensu, sendo desnecessário evidenciar a conduta dolosa ou a má-fé do agente público. 2. Para a finalidade de aplicação de sanções administrativas, há que se verificar a ocorrência de culpa grave ou dolo do administrador público. (Acórdão 11762/2018-TCU-Segunda Câmara, Min. Marcos Bemquerer) .
"A condenação em débito independe da ocorrência de conduta dolosa ou de locupletamento, bastando para tanto a constatação de conduta culposa (stricto sensu) dos responsáveis pela irregularidade que ocasionou o dano ao erário". (Acórdão 2367/2015-TCU-Plenário, Min. Benjamin Zymler) 
A responsabilidade dos jurisdicionados perante o TCU é de natureza subjetiva, caracterizada mediante a presença de simples culpa stricto sensu, sendo desnecessária a caracterização de conduta dolosa ou má-fé do gestor para que este seja responsabilizado (Acórdão 9943/2015-TCU-Primeira Câmara, Min. Bruno Dantas) ;
5.9.	Também não se amoldam à hipótese dos autos, julgados do STJ relativos a ações de improbidade administrativa. O Tribunal de Contas da União não integra o Poder Judiciário, mas é Órgão auxiliar do Congresso Nacional no exercício do controle externo de Estado, com atribuições e poderes próprios conferidos diretamente pela Constituição Federal (artigos 71 e seguintes) e de sua Lei Orgânica (Lei 8.443/1992) , não exarando suas decisões com base na Lei 8.429/1992 (Lei de Improbidade) .  Nesse sentido, os Acórdão 1881/2014-TCU-Segunda Câmara, Min. José Jorge, 10.853/2018-TCU-1ª Câmara, Min. Bruno Dantas e 344/2015-TCU-Plenário, Min. Walton Alencar Rodrigues) .
5.10.	Entretanto, dado o encaminhamento proposto nesta instrução para saneamento dos autos e retorno à fase de instrução processual, deixa-se de avaliar neste momento para o caso concreto, a existência de boa-fé, culpa grave ou erro grosseiro, à luz da Lei de Introdução às normas do Direito Brasileiro, a fim de se aquilatar sobre a adequação da pretensão punitiva do Tribunal.
CONCLUSÃO
6.1.	Das análises anteriores, conclui-se que:
a) a citação promovida ao Sr. Eduardo Prado de Oliveira Júnior não observou os requisitos da Resolução TCU nº 170/2004, ensejando a nulidade do acórdão e a renovação das citações promovidas, após diligências ao Banco do Brasil e ao FNDE;
b) a existência de recursos financeiros geridos pelos dois gestores não pode implicar na imputação de débito total somente a um deles;
c) o ex-prefeito não trouxe aos autos outros elementos de convicção sobre a adequada aplicação dos recursos durante sua gestão;
d) A condenação em débito e multa pelo TCU prescinde da evidenciação de dolo ou de ato de improbidade.
PROPOSTA DE ENCAMINHAMENTO
6.1.	Ante o exposto, submetem-se estes autos à consideração superior, propondo-se, com fundamento nos arts. 32, inciso I, e 33, da Lei 8.443/1992:
a)  conhecer do recurso de reconsideração interposto pelo Ministério Público junto ao TCU e, no mérito, dar-lhe provimento para:
b) tornar nulo o Acórdão 3567/2020-TCU-Segunda Câmara; 
c) promover diligência junto ao Banco do Brasil S.A., para que remeta ao Tribunal as seguintes informações relacionadas à conta bancária específica do Convênio 657707/2009 (Conta corrente 7.636-8 da Agência 4548-9) : 
c.i) extrato bancário desde a abertura da conta corrente até o momento em que o oficio de diligência for recebido pelo banco ou até a data em que a conta tenha sido, eventualmente, encerrada, com detalhamento sobre o beneficiário (nome e CPF/CNPJ) das transferências realizadas a débito; 
c.ii) extrato das contas-poupança e contas de investimentos ligadas à mencionada conta corrente, desde as respectivas aberturas até o momento em que não mais tenham sido movimentadas ou, eventualmente, encerradas 
d) promover diligência junto ao FNDE, a fim de que esclareça os motivos pelos quais o projeto executado parcialmente (81,73%) foi totalmente reprovado na análise das contas, conforme Parecer Técnico de Execução Física do Objeto Financiado de 19/11/2015 (peça 2, p. 321-326 destes autos e peça 32, p. 3-8, do TC Processo 019.384/2014-9) , bem como encaminhe cópia das vistorias realizadas durante o período de vigência do convênio (2011-2015) , incluindo aquelas que autorizaram a liberação subsequente de parcelas do ajuste firmado;
e) após o recebimento da resposta do Banco do Brasil S.A. e do FNDE às diligências:
f) realizar a citação do Sr. Eduardo Prado de Oliveira Júnior pela não comprovação da boa e regular aplicação dos recursos do Convênio 657707/2009, considerando como débitos os pagamentos realizados em favor da Construtora M S Ltda. e o dispêndio no montante de R$ 28.182,61, a título de "consignação", com data de ocorrência em 28/12/2012, conforme discriminado no quadro a seguir:
	DATA DE OCORRÊNCIA 
	VALOR (R$) 

	2/12/2011 
	22.375,16 

	29/12/2011 
	40.000,00 

	2/2/2012 
	9.962,85 

	6/2/2012 
	64.498,14 

	9/3/2012 
	20.502,76 

	5/4/2012 
	12.140,99 

	31/5/2012 
	40.000,00 

	22/6/2012 
	35.000,00 

	27/7/2012 
	60.000,00 

	2/8/2012 
	5.000,00 

	30/8/2012 
	54.000,00 

	28/12/2012 
	28.182,61 

g) promover a citação do Sr. Valdir Bispo dos Santos pela não comprovação da boa e regular aplicação dos recursos geridos durante seu mandato e promover sua audiência em razão da omissão no dever de prestar contas do Convênio 657707/2009, devendo a unidade técnica identificar, como parcelas de débito a constar do ofício de citação, todos os valores debitados da conta corrente do convênio, além dos pagamentos que favoreceram à empresa Cerqueira Construções e Serviços Ltda., que não guardem relação com a execução do ajuste, sem prejuízo de apontar eventuais créditos e mesmo possível saldo existente na conta corrente específica do convênio - e/ou em contas poupança ou de investimentos -, caso que ensejará sua devolução, pelo município de Santa Rosa de Lima, aos cofres do FNDE.
h) aproveitar as razões recursais do Sr. Eduardo Prado de Oliveira Júnior como alegações de defesa em eventual nova citação. 
i) conhecer do recurso de reconsideração interposto pelo Sr. Eduardo Prado de Oliveira Júnior e, no mérito, dar-lhe provimento parcial ante o reconhecimento de nulidade no acórdão recorrido, decorrente de vício na citação." 
É o relatório.

8.1. Bruno Novaes Rosa (OAB-SE 3.556), representando Eduardo Prado de Oliveira Júnior.

Procurador Sérgio Ricardo Costa Caribé.

TOMADA DE CONTAS ESPECIAL. FUNDO NACIONAL DE DESENVOLVIMENTO DA EDUCAÇÃO (FNDE). CONVÊNIO. OMISSÃO NO DEVER DE PRESTAR CONTAS. NÃO COMPROVAÇÃO DA BOA E REGULAR APLICAÇÃO DOS RECURSOS FEDERAIS. REVELIA DO PREFEITO SUCESSOR. REJEIÇÃO DAS ALEGAÇÕES DE DEFESA DO PREFEITO ANTECESSOR. MULTA PARA PREFEITO SUCESSOR. CONTAS IRREGULARES, DÉBITO E MULTA PARA O PREFEITO ANTECESSOR. RECURSO DE RECONSIDERAÇÃO. CONHECIMENTO. NULIDADE DA CITAÇÃO. PROVIMENTO. INSUBSISTÊNCIA DO ACÓRDÃO RECORRIDO. RETORNO DOS AUTOS AO RELATOR A QUO.

TOMADA DE CONTAS ESPECIAL (TCE)

Secretaria de Recursos (Serur).

Trata-se de recursos de reconsideração interpostos pelo Ministério Público junto ao TCU  e pelo ex-prefeito do município de Santa Rosa de Lima/SE, Eduardo Prado de Oliveira Júnior (gestão 2009-2012) contra o Acórdão 3567/2020-TCU-Segunda Câmara, mediante o qual este Tribunal julgou irregulares as contas desse responsável e do Sr, Valdir Bispo dos Santos (ex-prefeito, gestão 2013-2016) , com a imputação de débito no montante integral dos valores repassados e aplicação da multa prevista no art. 57 da Lei 8.443/1992 ao primeiro responsável e aplicação da multa prevista no art. 58 da mesma lei ao prefeito sucessor.
O Sr. Eduardo Prado (prefeito antecessor) foi apenado em razão da não comprovação da regular aplicação dos recursos repassados do Convênio n.º 657.707/2009 destinado à construção de escola no âmbito do Programa Nacional de Reestruturação e Aparelhagem da Rede Escolar Pública de Educação Infantil (Proinfância) , vigente de 29/12/2009 a 30/7/2015. Já o Sr. Valdir Bispo (prefeito sucessor) foi multado no acórdão ora recorrido em decorrência da omissão no dever de prestar contas, cujo prazo para apresentação venceu em 28/9/2015.
Preliminarmente, ratifico meus despachos pelo conhecimento das presentes peças recursais como recurso de reconsideração porquanto atendidos os requisitos de admissibilidade previstos nos arts. 32, inciso I, e 33 da Lei nº 8.443/1992 (peças 29 e 51) .
No mérito, a Secretaria de Recursos (Serur) , em análise sobre a matéria (peças 63 a 65) , que contou com a anuência do Ministério Público especializado (peça 66) , propõe o provimento parcial do recurso interposto pelo Sr. Eduardo Prado de Oliveira Júnior e o provimento total do recurso interposto pelo MPjTCU de maneira a:
a) tornar nulo o Acórdão 3567/2020-TCU-Segunda Câmara; 
b) promover diligências junto ao Banco do Brasil S.A. e ao FNDE; e 
c) realizar novas citações dos dois responsáveis pelos valores corretos.
Acolho na íntegra o posicionamento uniforme da unidade técnica e do douto Parquet, cujos fundamentos incorporo às minhas razões de decidir, sem prejuízo das considerações a seguir, fazendo somente correções pontuais na proposta de encaminhamento.
De antemão, verifico que de fato houve nulidade na citação do Sr. Eduardo Prado de Oliveira Júnior, conforme demonstrado no trecho do parecer do MPjTCU abaixo transcrito (peça 66) :
"12. Primeiramente porque a citação do Sr. Eduardo, embora descreva a irregularidade como 'não comprovação da boa e regular aplicação dos recursos', vincula tal ocorrência explicitamente à omissão no dever de prestar contas, conduta que, como admitido pelo relator a quo, seria imputável ao prefeito sucessor, Valdir Bispo dos Santos. Ao não se delinear adequadamente a conduta atribuível ao ex-prefeito recorrente, compromete-se o direito ao contraditório e à ampla defesa.
 13. Ademais, como bem salientado pelo membro do Ministério Público, há elementos indicativos de que a conta vinculada do convênio ainda tinha recursos ao fim do mandato do Sr. Eduardo Prado de Oliveira Júnior, não sendo possível atribuir-lhe, portanto, a responsabilidade pelo ressarcimento da integralidade dos valores repassados. Além dos dados relativos à movimentação da conta vinculada trazidos no parecer de peça 20, outra evidência disso é o ofício encaminhado pelo Ministério da Educação ao TCU em 14/10/2014 no qual informa que naquele mês - quase dois anos após o fim do mandato do Sr. Eduardo - haveria um saldo remanescente de R$ 149.838,05 na conta vinculada."
Como se vê, há dois pontos que levam à nulidade da citação do prefeito antecessor. 
Primeiro, a ausência de caracterização perfeita de sua conduta, uma vez que ele foi citado em razão da "não comprovação da boa e regular aplicação dos recursos em razão da omissão no dever de prestar contas". No entanto, o prazo para prestação de contas venceu no mandato do prefeito sucessor, em 28/9/2015, de maneira que esse responsável teria a obrigação primária de apresentar a prestação de contas da totalidade dos recursos repassados. 
O correto seria citar o prefeito antecessor somente em razão da não comprovação da correta aplicação dos recursos repassados, uma vez que a responsabilidade primária para a prestação de contas recaiu sobre o prefeito sucessor, conforme Súmula TCU 230, abaixo transcrita:
Compete ao prefeito sucessor apresentar a prestação de contas referente aos recursos federais recebidos por seu antecessor, quando este não o tiver feito e o prazo para adimplemento dessa obrigação vencer ou estiver vencido no período de gestão do próprio mandatário sucessor, ou, na impossibilidade de fazê-lo, adotar as medidas legais visando ao resguardo do patrimônio público.
O segundo ponto para a nulidade da citação é que, de acordo com pesquisas da Serur e do MPjTCU em sistemas deste Tribunal, verificou-se que os recursos do convênio, apesar de integralmente repassados ao município na gestão do prefeito antecessor, também foram utilizados na gestão do prefeito sucessor. Dessa forma, esse último responsável teria a obrigação de demonstrar a correta aplicação dos recursos geridos em sua gestão, sendo citado por este Tribunal para o cumprimento dessa obrigação. Por conseguinte, o prefeito antecessor não poderia ter sido responsabilizado por esse montante, visto que tal recurso não foi gerido em sua gestão.
Em adição, não está devidamente caracterizado nos autos o percentual da obra executado até o final do mandato do primeiro alcaide. Sendo assim, entendo que houve falha na citação do Sr. Eduardo, uma vez que não há elementos suficientes nos autos para a delimitação dos valores corretos dos possíveis débitos a serem imputados a cada um dos responsáveis, bem como não ficou perfeitamente caracterizada sua conduta.
Trago a seguir jurisprudência pacífica deste Tribunal a respeito do tema sob análise: 
O ofício citatório deve, sob pena de nulidade, apresentar os fatos e as condutas em relação aos quais os responsáveis devem se defender, com vistas a atender a sua função de chamar a parte aos autos e fornecer-lhe os elementos para o exercício da ampla defesa. (Acórdão 9.438/2020-2ª Câmara, de relatoria do Ministro Raimundo Carreiro, constante da "Jurisprudência Selecionada") 
É nulo o acórdão condenatório nos casos em que a audiência ou a citação não descreveu a irregularidade atribuída ao responsável, devendo os autos serem restituídos ao relator a quo para que avalie a pertinência de realizar nova comunicação processual. (Acórdão 2588/2020-TCU-Plenário, de relatoria do Ministro Vital do Rêgo, constante da "Jurisprudência Selecionada") 
Ante as razões expostas, acolho o entendimento uniforme da Secretaria de Recursos e do representante do MPjTCU no sentido de dar provimento integral ao recurso do douto Parquet, declarando-se a nulidade do acórdão recorrido, ante o vício insanável na citação promovida na fase anterior do processo.
No que se refere ao recurso impetrado pelo Sr. Eduardo Prado de Oliveira Júnior, não tenho nada a acrescentar na percuciente análise da Secretaria de Recursos corroborada pelo Ministério Público de Contas. Contudo, tendo em vista minha proposta de nulidade do decisum ora recorrido, proponho o provimento total do recurso desse responsável.
Adicionalmente, não concordo com a proposta de aproveitar os argumentos trazidos por esse recorrente como alegações de defesa em eventual nova citação, visto que, ante a possível nulidade do acórdão ora recorrido, serão necessárias novas citações do responsável, que poderá repetir ou não os argumentos apresentados em seu recurso (peças 39 a 47) .
Não obstante, compreendo que o juízo sobre a realização de futuras diligências, bem como sobre a correta citação dos responsáveis, conforme indicado pela Serur e pelo MPjTCU, cabe ao relator a quo, sob pena de supressão de instâncias. Nessa seara, proponho a restituição dos autos àquele relator para a continuidade do processo de tomada de contas especial, com futuras diligências e citações, caso entenda cabíveis.
	Ante o exposto, voto no sentido que o Tribunal adote o acórdão que ora submeto a este Colegiado.
TCU, Sala das Sessões Ministro Luciano Brandão Alves de Souza, em 27 de abril de 2021.
Ministro JOÃO AUGUSTO RIBEIRO NARDES
Relator